【裁判字號】    96,簡上,224
【裁判日期】    970625
【裁判案由】    詐欺
【裁判全文】
臺灣屏東地方法院刑事判決      96年度簡上字第224號
上  訴  人  乙○○
即  被  告
上列上訴人因詐欺案件，不服本院96年簡字第922 號中華民國96
年6 月29日刑事簡易判決（96年度偵字第1811號）提起上訴，本
院判決如下：
    主  文
原判決撤銷。
乙○○幫助犯詐欺取財罪，處有期徒刑陸月，減為有期徒刑月
，如易科罰金，以新台幣仟元折算壹日。
    事  實
一、乙○○已預見金融機構帳戶係個人理財之重要工具，關係個
    人財產、信用之表徵，如交予他人使用，有供作財產犯罪用
    途之可能，而一般人取得他人存摺之目的在於取得贓款及掩
    飾犯行不易遭人追查，對於提供帳戶雖無引發他人萌生犯罪
    之確信，但仍以基於幫助成年人遂行詐欺取財之不確定故意
    ，於民國96年1 月2 日，在其住處將向屏東縣屏東市○○路
    郵局申辦之00000000000000號帳戶及向台北富邦商業銀行屏
    東分行申辦之000000000000號帳戶之存簿及提款卡、密碼等
    物，交付予電話詐騙集團所委託，不知情之快遞公司人員，
    電話詐騙集團成員於取得上開帳戶後，即基於意圖為自己不
    法所有之犯意，（一）於96年1 月4 日7 時許，撥打洪秀絨
    之電話，並向洪秀絨佯稱其服役中之兒子因在外與人鬥毆，
    需新台幣（下同）20萬元和解金云云，致洪秀絨因而陷於錯
    誤，而於同日將20萬元匯入乙○○上開郵局帳戶內。
    （二）於96年1 月10日，撥打胡瑞綢之電話，並亦向胡瑞綢
    佯稱其服役中之兒子因在外與人鬥毆，已與被害人和解，並
    由同僚之父代為處理，胡瑞綢之子應分擔11萬6600元云云，
    致胡瑞綢因此陷於錯誤，而於同日將該筆款項匯入乙○○上
    開台北富邦商業銀行屏東分行帳戶內，嗣洪秀絨、胡瑞綢察
    覺有異，始知受騙。
二、案經屏東縣警察局及屏東縣警察局屏東分局報請臺灣屏東地
    方法院檢察署檢察官偵查聲請以簡易判決處刑。
    理  由
一、訊據被告乙○○固承認將上開存摺、提款卡連同密碼以快遞
    方式寄送給位在台中之「吳主任」事實，惟矢口否認有何幫
    助詐欺之犯行。辯稱其係於95年12月底，接獲自稱係「亞信
    資產管理公司」之「吳主任」來電，稱可代其向金融機構辦
    理信用貸款，年利息只要百分之3 至4 ，手續費為貸款金額
    之百分之5 ，並為貸款順利及確認手續費可以取得，要求求
    提供金融機構之存摺二本（含金融卡），再擇一本存摺辦理
    信款，並作為存入貸款及保證繳交手續費，因當時其急需10
    萬元，遂同意對方代為申貸，並於96年1 月2 日將前開存摺
    連同提款卡、密碼等物交由對方委託之新航快遞公司到住處
    收取，並稱貸款作業約需10個工作天；嗣其於同月16日接到
    自稱合作金庫陳專員通知可貸50萬元，但需先繳交2 萬餘元
    之信用保險費給亞信公司，其認為與其原先要貸金額不符，
    且信用保險費用繳付對象與常情不合，故即與「吳主任」聯
    絡，該公司即再無回應；迄1 月17日「吳主任」再電催信用
    保險費，經其提出質疑，對方並未予合理說明，其遂未再繳
    交2 萬多元的保險費，並於隔日即返回屏東以電話向郵局及
    富邦銀行申請帳號取消使用，但被告知已列為警示帳戶，並
    請其向派出所報案，而本案等語。經查：
（一）被害人洪秀絨、胡瑞綢各於前述時間，遭詐欺集團成員以
      前述方式詐騙後，匯出上開款項至被告前揭2 帳戶內之事
      實，業據被害人等警詢時證述明確（被告對該筆錄之證據
      能力均表示沒有意見，且本院審酌該二名被害人於警詢中
      均未曾指控施用詐術之人為何，顯無誣陷被告之可能，應
      具有特別可信之狀況，依刑事訴訟法第159 之5 第2 項之
      規定，認有證據能力），復有被告前揭帳戶交易明細表在
      卷可稽，故該二名被害人確有遭他人詐騙而匯出款項之事
      實，應堪認定。
（二）被告雖辯稱是將上開帳戶交給「吳主任」「辦理貸款」云
      云，然金融帳戶存摺亦事關個人財產權益之保障，其專有
      性甚高，除非本人或與本人具有親密或信賴者，斷無提供
      陌生他人持有使用之理，且縱令有特殊情況偶須交付他人
      使用，亦必對該人甚為熟悉、信任，且深入瞭解用途及合
      理性，始會安心提供。再者，該等專有物品如落入不明人
      士手中，極易被利用為與財產犯罪有關之犯罪工具，故關
      於此等重要事物，必然妥善保管，且若有遺失必迅即報案
      ，以免遭人不法利用，此為吾人依一般生活認知所易於體
      察之常識；而現今犯罪集團或不法份子為掩飾其不法獲利
      行徑，且避免執法人員之追究處罰，經常誘使一般民眾提
      供金融機構帳戶存摺等資料，渠等再反覆以此帳戶供作對
      外詐騙或其他各種財產犯罪之不法用途使用，並藉此掩飾
      就各該重大犯罪所得財物，業經電視新聞及報章雜誌等大
      眾傳播媒體多所報導，政府亦極力宣導，期使民眾注意防
      範。故一般人本於生活經驗及認識，在客觀上當可預見完
      全不相識或不甚熟識之人要求提供金融機構存款帳戶之存
      摺、提款卡及其密碼等供其使用之行徑，往往與利用該帳
      戶進行詐騙或其他財產犯罪有密切關連，而存摺、印章等
      物遺失，不惟極易造成己身財產之損失，亦常遭利用作為
      便利取得詐欺所得財物之工具。然本件被告對於取其帳戶
      代為辦理貸款之人之真實姓名、年籍、聯絡方法均不熟悉
      ，即貿然將存摺、提款卡、密碼交付，顯有幫助他人詐欺
      之不確定故意。
（三）被告雖以前詞置辯，然其辯解卻有下列不合常理之處：
1.「吳主任」對被告稱要代辦之無擔保貸款利息為年息百分之3
  至4 ，然被告亦稱依其辦理貸款經驗，縱為有擔保貸款，年利
  率也至少要百分之5 ，且其自己也曾以信用貸款方式貸款數百
  萬元，故可見被告所稱相信「吳主任」所稱可以百分3 至4 之
  年利率為被告辦理無擔保貸款等語不實。
2.被告係於96年1 月2 日（週二）交付上述存摺等物予快遞公司
  人員，而「吳主任」對被告稱作業天數為十天，扣除經過一個
  周休二日，亦即於1 月15日前即應可以完成，但被告於1 月16
  日電詢該公司及「吳主任」均無人接聽，卻未曾起疑，亦未報
  案或掛失存摺，顯難謂無供他人任意使用其帳戶之意。且被告
  於警詢中供稱，其因需於96年1 月10日前繳交稅金，因身上的
  錢不夠，才同意「吳主任」之建議貸款，則被告既稱急須於1
  月10前取得款項，卻又同意「吳主任」遲至1 月16日仍未完成
  貸款，顯難採信其果有貸款之意。
3.被告於案發時已年逾半百，且有多年工作及向金融機構貸款之
  經驗，業據其當庭陳明，自應知道所謂「資產管理公司」或「
  貸款代辦公司」多有詐騙之可能，非能遽然相信，但其對於「
  吳主任」之真實姓名為何？「亞信資產管理公司」是否果然存
  在？是否果在其所稱台中市○○路位置？為其辦理貸款的既然
  是「亞信資產管理公司」，且係位在台中市，為何要被告將存
  摺等物寄至彰化市之「建順公司」？辦理信用貸款是否需要提
  供任何資力、信用等資料？需否簽立任何文件？若已取得貸款
  ，並匯入其帳戶中，而提款卡又在代辦公司手上，如何確保不
  會被該公司侵占？均未曾詢問或親自接洽，竟即率爾將存摺等
  物交付他人，顯與常情不符。
4.被告自行具狀指摘檢察官及警方未為其調查其存摺係寄至何處
  ？由何人簽收？簽收人與使用人有何關係？可見其明知且認同
  這些細節都是一般人交付重要文件時所應注意事項，且足見其
  社會經驗豐富，並對於金融交易之相關程序細節甚為重視，不
  可能輕率將存摺等重要物件交付他人，則被告既未曾見過「吳
  主任」、未到過「亞信資產管理公司」或「建順公司」、未曾
  簽過任何貸款文件，自不可能真的相信「吳主任」或「亞信資
  產管理公司」或「建順公司」果能為其辦理年利率百分之3 至
  4 之無擔保貸款，故公訴人所指被告交付存摺、提款卡等物予
  他人，有幫助他人犯罪之未必故意，即非無據。
5.被告稱相信「吳主任」所說，提供存摺係為證明交易情形，但
  亦稱其交付之富邦銀行帳戶存摺，係為辦理本件貸款而在96年
  1 月2 日才申請的，而郵局帳戶則於95年7 月間僅有3 千元，
  但已於95年10月間提領一空，該帳戶於貸款時亦無存款等語，
  故該帳戶顯不可能有任何金錢交易情形，自從供作任何信用之
  憑證，被告竟稱相信對方所說以該帳戶證明交易之詞，顯係虛
  妄，並顯係知道該2 帳戶中已無存款，縱供他人作非法使用，
  亦不影響其帳戶內之存款，而才提供他人使用。
6.縱上所述，被告所辯，均無可採，其顯非基於確信對方可為其
  代辦貸款而交付存摺等物；而其既於需繳交稅款之96年1 月10
  日及對方答應應完成貸款手續之96年1 月16日後仍未報警或停
  止該帳戶之使用，而該2 帳戶各於96年1 月4 日及10日即因被
  害人報案而被列為警示帳戶，被告遲至96年1 月18日才報案及
  掛失，顯係已預見他人會以其帳戶作非法使用，而該使用方式
  並不違反其本意，仍交付之，依刑法第13條第2 項之規定，應
  認其有幫助詐欺之不確定故意。
（四）至被告雖以持有其上開存摺之蔡承航（另經台灣彰化地方
      法院判刑確定）已經警查獲，而警併在蔡承航處扣得含被
      告在內多人所提供之帳戶存摺等物，該多名含被告在內提
      供存摺之人均經警以「被害人」身分移送檢方，且嗣其他
      人亦經檢方以無幫助之故意為不起訴處分，故認其亦應比
      照辦理一節。經查，亦提供帳戶存摺之丁○○（基隆地方
      法院檢察署偵辦）、丙○○、甲○○（高雄地方法院檢察
      署偵辦），其中丙○○係經檢察官為緩起訴處分，而非不
      起訴處分，被告此部分主張已有誤會，至丁○○、甲○○
      雖經檢察官為不起訴處分，有其不起訴處分書可憑，但其
      二人所辯之貸款經過如何、提供存摺情節如何、社會經驗
      如何、是否有主動報案或掛失帳戶之情事，均未必與被告
      相同，自難以該二人經檢察官為不起訴處分，即認本院應
      為相同之認定，附此說明。
二、被告乙○○與本件犯罪集團成員間，並無共同實施恐嚇取財
    犯罪之犯意聯絡或行為分擔，僅提供存摺及提款卡連同密碼
    予該犯罪集團成員，予以詐欺取財犯行之助力，其所實施者
    ，尚非屬構成要件之行為，應為幫助犯，是核被告所為，係
    刑法第339 條第1 項之詐欺取財罪之幫助犯，爰依刑法第30
    條第2 項之規定，按正犯之刑減輕之；被告以一個幫助行為
    交付2 個帳戶之存摺及提款卡，鞤助前述犯罪集團為上述二
    次詐欺取財犯行，為想像競合犯，應從一重處斷。至公訴人
    認為該正犯對被害人洪秀絨所為，應係犯恐嚇取財罪一節，
    經查該被害人於警詢中係指述稱，對方表示若未與被害人和
    解，其子將被移送軍法審判，故其為使其子能順利退伍，遂
    同意匯款等語；然按「刑法第346 條之恐嚇，係指以將來之
    害惡通知被害人，使其生畏怖心之謂，僅以債務關係，謂如
    不履行債務，行將以訴求之，則與恐嚇之意義不符，不能律
    以該條之罪」最高法院著有29條上字第2142號判例可參，故
    核該施用詐術之人既係稱若不匯款，即將被害人之子移送法
    院審判，揆諸上該判例所示，即與恐嚇之要件不符。
三、爰審酌被告並無前科，有台灣高等法院被告前案紀錄表可憑
    ，素行良好、所為助長他人犯罪，擾亂社會安寧，對治安所
    生危害非輕、犯罪動機、手段、目的、致被害人共遭詐騙30
    餘萬元，金額非低、一再飾詞否認犯行，並具狀表示檢察官
    之偵查作為令其「啼笑皆非」，未曾對其行為造成被害人損
    失表示任何歉意，毫無悔意等一切情狀，量處如主文所示之
    刑；又本件正犯犯罪時間在96年4 月24日以前，所犯尚無該
    條例第3 條所列不予減刑之情形（雖屬同條例第3 條第1 項
    第15款之罪，然本院宣告刑未逾1 年6 月），應依中華民國
    96年罪犯減刑條例第2 條第3 款規定，減其刑期2 分之1 ，
    並諭知易科罰金之折算標準。
四、原審以被告罪證明確，因予論罪科刑，固非無見。惟：（一
    ）被告於本案中為幫助犯，而原審亦以被告為幫助犯而依刑
    法第30條第2 項之規定減輕其刑，但於據上論結欄中，漏未
    引用刑法第30條第1 項關於幫助犯定義之規定，於法自有未
    合；（二）原審未及適用中華民國九十六年罪犯減刑條例，
    自應由本院依該法規定予以減刑；（三）被告於二次警詢中
    均否認有幫助詐欺之犯意，而聲請簡易判決處刑書中亦載明
    被告於犯後「飾詞狡辯，毫無悔意」，然原審卻認為被告「
    犯後坦認犯行」，顯與卷證不符，亦有未洽。被告空言否認
    犯行而上訴，雖無理由，但原判決既有上述可議之處，自屬
    無可維持，應將原判決撤銷改判。
五、應依刑事訴訟法第455 條之1 第3 項、第369 條第1 項前段
    、第364 條、第299 條第1 項、刑法30條、第339 條第1 項
    、第55條、第41條第1 項前段，刑法施行法第1 條之1 ，判
    決如主文。
本案經檢察官李賜隆到庭執行職務。
中    華    民    國    97    年    6     月    25    日
            刑事第四庭  審判長法  官   莊鎮遠
                              法  官   王以齊
                              法  官   蔡嘉裕
以上正本證明與原本無異。
不得上訴。
中    華    民    國    97    年    6     月    25    日
                              書記官   王鵬勝
附錄論罪法條：刑法第339條第1項
意圖為自己或第三人不法之所有，以詐術使人將本人或第三人之
物交付者，處5 年以下有期徒刑、拘役或科或併科1 千元以下罰
金。


司法院資訊處製作；財團法人民間司法改革基金會備份。
